【裁判字號】    89,上訴,606
【裁判日期】    890426
【裁判案由】    毒品危害防制條例等
【裁判全文】
臺灣高等法院刑事判決                            八十九年度上訴字第六六號
    上  訴  人  臺灣板橋地方法院檢察署檢察官
    被      告  乙○○
    指定辯護人  本院甲○辯護人
右上訴人因被告毒品危害防制條例等案件，不服臺灣板橋地方法院八十七年度訴字第
一九六三號，中華民國八十八年十月二十日第一審判決（起訴案號：臺灣板橋地方法
院檢察署八十七年度偵字第一０六五三號、第一一一五八號、第一四三九八號），提
起上訴，本院判決如左：
    主  文
原判決關於不受理部分撤銷，發回臺灣板橋地方法院。
其他上訴駁回。
    理  由
甲、上訴駁回部分：
  一、公訴意旨略以：被告乙○○於民國（下同）八十七年七月七日晚上十八時四十
      分許，在臺北縣永和市○○路○段與保生路加油站前，轉讓第一級毒品海洛因
      一包淨重０˙二二公克（包裝重０˙一六公克）予林逸文。又另行起意，於同
      年六月二十四日，在其住處轉讓第二級毒品一包予林逸文，因認被告涉犯毒品
      危害防制條例第八條第一項轉讓第一級毒品罪嫌（起訴書之起訴法條漏未記載
      ，惟於犯罪事實欄中業已載明此事實）、同條第二項轉讓第二級毒品罪嫌（起
      訴書誤載為藥事法第八十三條第一項轉讓禁藥罪嫌）等語。
  二、按犯罪事實應依証據認定之，無証據不得推定其犯罪事實，刑事訴訟法第一百
      五十四條定有明文。復按認定不利於被告之事實，須依積極證據，茍積極之證
      據不足為不利於被告事實之認定時，即應為有利於被告之認定，更不必有何有
      利之證據。又共同被告不利於己之陳述，固得採為其他共同被告犯罪之證據，
      惟此項不利之陳述，須無瑕疵可指，而就其他方面調查又與事實相符，始得採
      為其他共同被告犯罪事實之認定，最高法院分別著有三十年上字第八一六號及
      四十六年臺上字第四一九號判例甚明。本件公訴人認被告乙○○涉有右開轉讓
      第一級、第二級毒品之犯行，無非係因證人林逸文於警訊中及嗣後檢察官偵查
      時指訴綦詳，且各次均扣得相關毒品與吸食器具，可知證人林逸文指訴之情節
      屬實，並以扣案之毒品海洛因資為論據。惟訊據被告乙○○堅決否認有右開被
      訴之轉讓第一級、第二級毒品之犯行，辯稱：伊沒有給林逸文海洛因及安非他
      命等語。
  三、經查證人林逸文於八十七年七月七日警訊時供稱：（向被告乙○○購海洛因）
      最後一次是於八十七年七月六日晚上十時許，約在中山路一段與保生路口之加
      油站旁，這一次被告沒有向伊收錢云云（見八十七年度偵字第一四三九八號偵
      卷第八頁背面），並未指訴被告曾有轉讓第二級毒品安非他命予伊之犯行。又
      於八十七年七月二十日檢察官偵訊時供承：最後一次七月六日，那次他沒有向
      伊收錢云云，嗣於同年八月二十五日偵訊時供述：第二次在七月七日下午六時
      四十分被查到海洛因一包也是向乙○○買的，六月二十四日（被告）給過伊一
      次安非他命沒有收錢，在中和市○○路他家廚房交給伊的云云（見偵卷第四十
      八頁背面、第六十四頁背面及第六十五頁），是以被告究係有償販賣或無償轉
      讓海洛因予證人林逸文，且係於八十七年七月六日抑或翌（七）日，證人林逸
      文前後供述已有不一，已難遽信，公訴人謂被告轉讓毒品之情節，業據證人指
      訴綦詳且先後供述並無不一等語，尚有未合。案經本院審酌證人林逸文係於八
      十七年七月七日先經查獲後，始據其供述查獲被告乙○○，證人於警訊中亦坦
      承查扣之海洛因為其所有，並希望檢察官能從輕量刑，因伊有通知警方捉到販
      賣海洛因之人即被告乙○○，且證人林逸文於甫遭警查獲，其記憶最為深刻鮮
      明之警訊時均未指訴被告尚涉有轉讓第二級毒品安非他命之犯行，復未一併查
      獲供被告轉讓之安非他命可資佐證等情，則在證人林逸文為圖減輕自己刑責之
      情況下，自難僅憑其於警訊及偵查中前後不一及毫無實證之指訴，逕認被告確
      有轉讓第一級及第二級毒品之犯行。綜右所述，證人林逸文於警訊及檢察官偵
      訊時之指訴，其供述已有前後不一之瑕疵，故揆諸前揭規定及判例之意旨，尚
      難僅憑證人林逸文有瑕疵之指述，逕認被告確有轉讓第一級、第二級毒品之犯
      行，被告堅詞否認有此犯行，應堪採信。此外，復查無其他積極證據足資證明
      被告確有被訴之轉讓第一級、第二級毒品犯行，此部分不能證明被告乙○○犯
      罪，是原審為無罪之諭知。核無不合。
  四、檢察官上訴意旨為：原審既認起訴法條有誤，被告所為應係觸犯毒品危害防制
      條例第八條第二項之轉讓第二級毒品罪嫌，於經調查後且認此部分起訴事實無
      法証明，自應於主文內為被告轉讓第二級毒品無罪之諭知始為合理，惟於主文
      內卻仍為轉讓禁藥部分，無罪之宣告，是顯有主文與理由矛盾之處。再同案被
      告林逸文於為警查獲時，因警方未曾盤問而供出乙○○有免費轉讓安非他命之
      犯行，惟嗣後在本署檢察官追問下，林逸文始行供出被告有免費轉讓之事。按
      本檢察官既無利誘被告之事，被告之自白又出於自願，此種供述當可採信，何
      得徒以先前未經供述，事後再為指訴，且日、時處所又有不一致之故，即認証
      人之指訴非可採信，因認原審論証理由，實不足以昭折服。
  五、經查本件被告並未自白，且證人之指訴不足採信已如前述，是原審依起訴法條
      諭知被告無罪，核無不合，本件檢察官之上訴核無理由，應予駁回。
乙、撤銷發回部分：
原審判決為：
  一、公訴意旨略以：被告乙○○基於營利之概括犯意，以0000000000及0000000000
      號呼叫器做為對外販賣之工具，於八十七年五月十七日晚，在不詳處所，第一
      次販賣新臺幣（下同）五千元之海洛因予林逸文（涉犯施用第一級毒品海洛因
      部分，由公訴人另案聲請強制戒治）。於同年月二十一日十四時三十分許，在
      臺北縣中和市○○路一三九巷五號一樓住處，再販賣海洛因予林逸文，本次尚
      未交貨，即為警查獲。其後又連續五次，最後一次為七月六日二十二時許，在
      其住處及臺北縣中和市○○路○段與保生路加油站等地，販賣三至五千元不等
      之海洛因予林逸文，而從中獲取不法利潤。嗣於八十七年五月二十一日十五時
      四十分許，經警在乙○○住處查獲乙○○與林逸文，自乙○○身上扣得尚未販
      出之毒品海洛因三包共淨重三˙二五公克（包裝重一˙四一公克）、夾鏈帶二
      包及吸食器二組。乙○○經訊問後，又於同年七月七日十八時四十分許，在臺
      北縣中和市○○路○段與保生路加油站處，轉讓第一級毒品海洛因一包淨重０
      ˙二二公克（包裝重０˙四一公克）予林逸文時，再為臺北縣警察局中和分局
      查獲，因認被告涉犯肅清煙毒條例第五條第一項、第六條販賣毒品既遂、未遂
      罪嫌等語。
  二、按犯罪事實應依証據認定之，無証據不得推定其犯罪事實，刑事訴訟法第一百
      五十四條定有明文。復按認定不利於被告之事實，須依積極證據，茍積極之證
      據不足為不利於被告事實之認定時，即應為有利於被告之認定，更不必有何有
      利之證據，最高法院著有三十年上字第八一六號判例甚明。本件公訴人認被告
      乙○○涉有右開販賣海洛因既遂與未遂之犯行，無非係因證人林逸文於警訊中
      及嗣後檢察官偵查時指訴綦詳，且先後供述核無不一致之情事，參以證人與被
      告間素無恩怨，且各次均扣得相關毒品與吸食器具，可知證人林逸文指訴之情
      節屬實，並以扣案之毒品海洛因資為論據。惟訊據被告乙○○堅決否認有右開
      被訴之販賣海洛因犯行，辯稱：是林逸文亂講的，伊沒有販賣，第一次扣案之
      海洛因是伊自己要使用的，第二次不是伊的等語。
  三、經查：
    (一)本案先後扣案之白粉，送請法務部調查局鑑驗結果均確係海洛因，其中三包共
      淨重三˙二五公克（包裝重一˙四一公克）；另一包淨重０˙二二公克（包裝
      重０˙四一公克），有該局八十七年七月六日陸字第８７１６２７７０號及
      同年月二十四日陸字第８７１６３０８９號鑑定通知書二紙附卷可稽。
    (二)證人林逸文於八十七年五月二十一日警訊時固供稱：伊於（八十七年）五月十
      七日晚上，向乙○○購買五千元海洛因，今（二十一日）向乙○○購買時就被
      警方查獲，尚未購買到云云，嗣於八十七年六月十日檢察官偵訊時，雖仍指陳
      於八十七年五月二十一日打算向被告購買海洛因而被警查獲，惟亦供稱：之前
      八十七年五月初有向他（被告）買過一次五千元云云（分見八十七年偵字第一
      ０六五三號偵卷第七頁正面、第三十一頁背面），則證人究於八十七年五月初
      或同月十七日向被告購買海洛因，前後指訴已有紛歧。又證人林逸文於八十七
      年七月七日再度為警查獲之警訊時供稱：（向乙○○購買過幾次海洛因？）共
      有五次，前兩次都是約在乙○○中和市○○路一三九巷五號一樓住處，正確時
      間伊不記得了，後三次都約在中山路一段與保生路口加油站旁，每次都購買三
      、五千的海洛因，最後一次是於八十七年七月六日晚上十時許，同樣打乙○○
      電話秘書0000000000約在中山路一段與保生路口加油站旁，這一次乙○○沒有
      向伊收錢，就是為警方查獲的海洛因淨重０˙二二公克云云，於翌（八）日案
      移檢察官偵訊時，雖仍指稱向被告購買海洛因，惟對於購買之時間及次數則供
      稱：正確日期伊記不來，因伊有病，買三、四次云云，嗣於八十七年七月二十
      日檢察官偵訊時供陳：八十七年五月二十三日買第二次，第一次在今年五月二
      十二日以前，確定日期忘了，第三次八十七年七月初，他（被告）送到中和市
      ○○街伊住處交給伊，這次買了三千元，最後一次七月六日，那次他沒向伊收
      錢云云，證人林逸文再於同年八月二十五日檢察官偵訊時供述：第一次在八十
      七年五月二十一日向他（被告）買時就為市刑大查獲，另外在五月十七日才是
      第一次向他買，第二次在七月七日下午六時四十分，當時被查到之海洛因一包
      也是向乙○○買的，八十七年七月二十三日在瑞芳往九份之路上又向他買了二
      千元，另外於七月初在保生路加油站向他買了五千元海洛因。（乙○○共販賣
      幾次海洛因？）共四次，連五月二十一日未購買成那一次共五次（分見八十七
      年度偵字第一四三九八號偵卷第八頁背面、第二十六頁背面、第四十八頁及第
      六十四頁背面至第六十五頁）。綜右證人林逸文所述，其向被告購買海洛因之
      次數、時間、地點及金額等內容，除曾供述忘記外，縱有指述亦有相互歧異甚
      至前後反覆不一之情事，已非無瑕疵可言，自難予以遽信。且被告與證人自八
      十七年七月七日為警查獲後，被告即因另案發監執行，證人亦因施用第一級毒
      品案件而由本院裁定應送勒戒處所觀察勒戒，嗣因認有繼續施用毒品之傾向，
  再由本院裁定令入戒治處所施以強制戒治一年，則在監執行之被告焉能於八十
      七年七月二十三日，在瑞芳往九份之路上販賣海洛因予在所觀察勒戒中之證人
      林逸文？此足徵證人之指述顯悖於事實，當不能僅憑證人林逸文有瑕疵之指訴
      ，逕資為不利於被告之認定基礎。公訴人謂被告販賣海洛因之情節，業據證人
      林逸文指訴綦詳且先後供述並無不一等語，應有誤會。
    (三)證人林逸文於本院八十八年四月九日調查時到庭改稱與被告一起合資購買，對
      於本院質以為何與偵訊時稱向被告購買海洛因時，復證稱：當時伊意識不清亂
      說的，因伊曾瓦斯中毒云云（見該日訊問筆錄）。又於八十八年四月二十八日
      調查時仍具結證稱：我們是合資購買，約在八十七年五、六月間，合資買三次
      ，伊把錢交給乙○○，第一次是於五月中旬在乙○○家裡將錢五千元交給他，
      兩次是在保生路與中山路加油站將錢交給乙○○，一次三千元，一次五千元云
      云（見本院八十八年四月二十八日訊問筆錄），則證人究係向被告購買海洛因
      或與之合資購買，其於本院調查時之證述顯與其前揭警訊及檢察官偵訊時指述
      之情節不符。按肅清煙毒條例第五條第一項販賣毒品罪，係以意圖營利而販賣
      為其構成要件，本件證人林逸文之指訴已有如前述之瑕疵，復查無其他積極證
      據足徵被告確有營利之意圖，至於八十七年五月二十一日下午三時四十分許，
      被告為警查獲持有海洛因之行為固屬不該，然亦不能憑此逕科被告販賣毒品海
      洛因之罪責。再者，證人林逸文於八十七年七月七日警訊中，業已供承查扣之
      一包海洛因淨重０˙二二公克係為其所有之物在卷，且其供稱向被告購買之指
      訴已有如前所述之瑕疵，故亦難認上開扣案之海洛因與被告販賣之犯行有關，
      被告辯稱未販賣海洛因予證人林逸文等語，應堪採信，此外復查無其他積極證
      據足資證明被告確有被訴之販賣海洛因犯行，揆諸前揭規定及判例意旨，自難
      僅憑證人林逸文於警訊、檢察官偵查及本院調查時前後不一之供述，逕認被告
      確有販賣毒品海洛因之犯行，被告堅詞否認有此犯行，應堪採信。
  四、又按起訴之程序違背規定者，應諭知不受理之判決，刑事訴訟法第三百零三條
      第一款定有明文。查肅清煙毒條例名稱業於八十七年五月二十日修正為毒品危
      害防制條例，並於同日修正公布全文，同年月二十二日生效施行。於該條例中
      將毒品依其成癮性、濫用性及對社會危害性分為三級，而海洛因則明定列為第
      一級毒品，施用第一級毒品者，檢察官應先將被告送勒戒處所觀察、勒戒，經
      觀察、勒戒後，無繼續施用毒品傾向者，應由檢察官為不起訴處分，經為不起
      訴處分後，五年內再犯本罪，經觀察、勒戒後，認有繼續施用毒品之傾向者，
      或三犯施用毒品罪者，檢察官始得就被告施用毒品之犯行向該管法院起訴，此
      觀同條例第二條、第二十條第一項、第二項及第三項之規定自明。本件被告乙
      ○○於八十七年五月二十一日及同年七月七日為警先後查獲所採取之尿液檢體
      ，經送憲兵司令部刑事鑑識中心及臺北縣衛生局鑑驗結果，均有煙毒（嗎啡）
      陽性反應，有該中心八十七年八月一日綱得字第一０一四四號鑑驗通知書及
      該局八十七年七月二十七日北衛六字第四三八四六號簡便行文表所附之煙毒
      檢驗成績書各乙紙附卷可按，被告亦坦承有施用第一級毒品海洛因之犯行無訛
      ，堪認被告辯稱八十七年五月二十一日查扣之毒品海洛因係供己施用等語，尚
      非無稽而屬真實可信。再按同一犯罪事實，僅行為之程度不同或實施該行為之
      過程先後有別，諸如犯罪之完成於通常情形下須經過各種不同階段，而各階段
      之犯罪行為，又均為法律規定應予評價處罰者，即令法律上之規範評價輕重容
      有不同，於訴訟法上，仍不失其為同一性之犯罪事實，其一部事實經起訴者，
      依審判不可分之原則，其起訴之效力自應及於全部，悉屬應予審判之範圍。而
      販賣毒品前均有持有行為，販賣行為與持有行為，乃實質上一罪關係，販賣行
      為吸收販賣前之持有行為，持有（一部）行為既已起訴，效力自及於販賣（全
      部）行為（最高法院八十七年臺上字第四四六一號判決可資參照）。本件公訴
      人認被告涉犯販賣海洛因犯行而提起公訴，其效力自及於被告持有海洛因之一
      部行為，惟因不能證明被告確有公訴意旨所指之販賣海洛因犯行，且被告持有
      （低度行為）之毒品海洛因，應認係供其施用（高度行為）時所用之物，依前
      揭判決之意旨，被告施用第一級毒品之犯行自為起訴效力所及，而成為本院得
      予審究之對象。又經本院遍閱全卷證據資料，被告除前於八十六年二月間施用
      第二級毒品安非他命案件，經本院於八十七年六月三十日以八十七年度易字第
      二一七七號裁定送勒戒處所觀察勒戒在案，有該裁定書影本一份附卷可參外，
      均無被告曾因施用第一級毒品海洛因而遭裁定送觀察勒戒之事證，本案於繫屬
      本院之前，毒品危害防制條例既已生效施行，自應由公訴人依該條例第二十條
      第一項之規定，先將被告送勒戒處所觀察、勒戒，公訴人未將被告送觀察、勒
      戒而逕向本院提起公訴，應認其起訴之程序違背規定，此部分應為不受理之諭
      知。
檢察官上訴意旨為：
    按法院不得就未經起訴之犯罪事實審理，刑事訴訟法著有明文。本件本檢察官係
    就被告涉嫌販賣海洛因之多次既遂、未遂犯行提起公訴，原審經審理後如認被告
    所涉販賣罪嫌不足，亦僅得就起訴之事實為無罪之諭知。至被告持有毒品之犯行
    ，既未經本檢察官納入起訴範圍，原審自不得為審理，而持有與販賣又分係不同
    之犯罪構成要件，二者評價不同、罰責各異，原審僅以二者間有高低度階段行為
    關係，竟將未經起訴之持有事實納入而為審理，且未就已起訴之販賣犯行為有所
    諭知，參酌首揭說明與司法院第二三九三號見解意旨，此部分之判決亦顯有認事
    用法不當之違誤。
經查：被告持有毒品之犯行，既未經檢察官明示納入起訴範圍，且既認定不能證明被
    告有販賣罪行，則起訴販賣之事實亦不能認為當然及於持有之事實，原審自不得
    為審理，且未就已起訴之販賣犯行為有所諭知，自有未合，是檢察官之上訴為有
    理由，原判決應予撤銷，發回原審法院另為適法之判決。
據上論斷，應依刑事訴訟法第三百六十八條、第三百六十九第一項、第三百六十四條
判決如主文。
本案經檢察官費玲玲到庭執行職務。
中      華      民      國    八十九    年      四      月    二十六    日
                              臺灣高等法院刑事第十一庭
                                  審判長法  官  楊  照  男
                                        法  官  楊  炳  禎
                                        法  官  王  詠  寰
右正本證明與原本無異。
如不服本判決應於收受送達後十日內向本院提出上訴書狀，其未敘述上訴之理由者並
得於提起上訴後十日內向本院補提理由書（均須按他造當事人之人數附繕本）。
                                        書記官  洪  金  堆
中      華      民      國    八十九    年      四      月    二十七    日


司法院資訊處製作；財團法人民間司法改革基金會備份。
